臺灣雲林地方法院民事判決
110年度訴字第280號
原      告  吳耀文  

訴訟代理人  林俊賢律師
            林孟儒律師
被      告  李世強  
上列當事人間請求確認本票債權不存在等事件，本院於民國110
年10月21日言詞辯論終結，判決如下：
    主  文
確認被告持有如附表所示本票對原告之本票債權及利息債權均不
存在。 
被告不得持本院一一○年度司票字第一四六號本票裁定為執行名
義，對原告所有財產為強制執行。
訴訟費用由被告負擔。
    事實及理由
一、原告主張：
  ㈠被告所持有原告為發票人、發票日：民國109年2月13日、票
    面金額新臺幣（下同）180萬元、票據號碼：TH626214號；
    及發票日：109年5月6日、票面金額125萬元、票據號碼：TH
    626117號之本票2紙即附表所示本票（下稱系爭2紙本票）並
    非原告本人所簽發，系爭2紙本票上之手寫簽名及手指捺印
    均係原告當時之前配偶即訴外人陳語蘋及其同行友人所偽造
    ，原告並不知情。
  ㈡陳語蘋於109年2月21日，在原告不知情之情況下，擅自攜帶
    原告名下所有門牌號碼：雲林縣○○鄉○○路00號之不動產所有
    權狀，偕同訴外人李錦昌前往高雄市○○區○○○路00號之台立
    當舖，陳語蘋與李錦昌二人當場偽簽原告姓名，偽造原告捺
    印，偽造票面金額180萬元之本票1紙。
  ㈢陳語蘋另於109年5月6日，在原告不知情之情況下，擅自攜帶
    原告名下所有門牌號碼：雲林縣○○鄉○○路00號之不動產所有
    權狀，偕同訴外人李浚氶、吳奕萱二人前往高雄市○○區○○○
    路00號之台立當舖，陳語蘋與李浚氶二人當場偽簽原告姓名
    ，偽造原告捺印，偽造票面金額125萬元之本票1紙。 
　㈣嗣因原告家人偶然發現陳語蘋執有當舖相關單據，覺得可疑
    而向陳語蘋詢問，陳語蘋因無力繳納利息頻遭催討，因而向
    原告坦承實情，並於109年4月間至雲林地方檢察署自首偽造
    有價證券之犯行。　
　㈤系爭2紙本票並非原告本人所簽發，本票上之簽名及指印均非
    原告本人所為，足證系爭2紙本票係遭他人偽造，原告自不
    負發票人責任。惟被告持系爭2紙本票聲請本院以110年度司
    票字第146號裁定准予強制執行，為此，請求確認被告所持
    有之系爭2紙本票對原告之票據債權不存在，及被告不得持
    本院110年度司票字第146號本票裁定對原告聲請強制執行等
    語。
    並聲明：如主文所示。
二、被告則以：本件是原告以房屋抵押貸款，同時簽發本票，當
    時是原告與其配偶陳語蘋一起來借款，除了簽發本票以外，
    也有寫借據，借款部分是拿現金，部分用郵局匯款，並提出
    借據2紙、匯款單3紙、原告與陳語蘋之身分證正反面影本、
    原告健保卡影本、戶籍謄本、原告郵局存摺封面影本等為證
    等語，資為抗辯。
    並聲明：請求駁回原告之訴，訴訟費用由原告負擔。
三、兩造不爭執事項：
  ㈠系爭2紙本票上「吳耀文」之簽名，並非原告本人所親簽。
　㈡票號TH626214號本票上大寫金額欄及發票人欄捺印之指紋因
    印泥淤積、捺印不清，致特徵點不明，歉難鑑定；票號：TH
    626117號本票發票人欄捺印之指紋與吳耀文之特徵點型態及
    關係位置均不同，有法務部調查局之鑑定書在卷可佐。　
　㈢被告前於110年6月8日以本院110年度司票字第146號本票裁定
    為執行名義，對原告之不動產聲請強制執行，由本院民事執
    行處以110年度司執字第18791號給付票款強制執行事件執行
    ，迄未終結。
四、得心證之理由：
　　本件之爭點在於系爭2紙本票是否原告本人所簽發？原告應
    否負發票人責任？原告以系爭2紙本票係遭他人偽造為由，
    請求確認系爭2紙本票之票據債權不存在，有無理由？原告
    請求被告不得持本院110年度司票字第146號本票裁定為執行
    名義，對原告之財產為強制執行，有無理由？
　㈠按確認法律關係之訴，非原告有即受確認判決之法律上利益
    者，不得提起之，民事訴訟法第247 條第1 項前段定有明文
    。又所謂即受確認判決之法律上利益，係指法律關係之存否
    不明確，原告主觀上認其在法律上之地位有不安之狀態存在
    ，且此種不安之狀態，能以確認判決將之除去者而言（最高
    法院52年度台上字第1240號判決意旨參照）。本件原告主張
    系爭2紙本票係他人偽造，請求確認系爭2紙本票對於原告之
    本票債權不存在，為被告所否認，是系爭2紙本票之債權存
    否即屬不明，而此種不安之狀態可經由確認判決予以除去，
    是原告提起本件確認之訴，應有即受確認判決之法律上利益
    ，合先敘明。
  ㈡按在票據上簽名者，依票上所載文義負責，票據法第5條第1
    項定有明文。是以，票據債務人應依票據文義負責者，以該
    債務人在票據上簽名或蓋章為前提，若非其在票據上簽名為
    發票行為，自不負發票人之責任，此為絕對的抗辯事由，得
    以對抗一切執票人，亦即縱係取得票據並非出於惡意或詐欺
    或重大過失之執票人，亦得對抗之（最高法院65年度台上字
    第2030號、51年度台上字第3309號判決意旨參照）。又票據
    本身是否真實，即是否為發票人所作成，應由執票人負證明
    之責（最高法院50年度台上字第1659號判決意旨參照），故
    發票人主張本票係偽造或本票債權不存在之訴者，應由票據
    權利人即執票人就本票為真正之事實，先負舉證責任。又執
    票人如主張本票係發票人授權他人作成，即應由執票人就此
    負舉證之責（最高法院80年度台上字第1713號判決意旨可資
    參照）。如票據權利人即執票人未能舉證證明之，依上說明
    ，發票人即無庸負擔票據責任。
  ㈢原告主張系爭本票2紙上發票人欄「吳耀文」之簽名及指紋並
    非真正，係遭他人偽造等語，被告則以：依原告所述，則被
    告是遭人設局所騙，伊不清楚等語置辯。經查：
  ⒈經本院將系爭本票2紙原本及原告本人當庭捺印之指紋卡送請
    法務部調查局鑑定系爭本票上之指紋是否原告本人之指紋？
    鑑定結果為：票號TH626214號本票上大寫金額欄及發票人欄
    捺印之指紋因印泥淤積、捺印不清，致特徵點不明，歉難鑑
    定；票號：TH626117號本票發票人欄捺印之指紋與吳耀文之
    特徵點型態及關係位置均不同，有法務部調查局110年9月15
    日調科貳字第11003311200號函可稽（見本院卷第117頁至第
    129頁）。又佐以被告陳稱：本票是在109年2月一次簽發2張
    ，發票日期是分開的，發票日一張是109年2月13日，一張是
    109年5月6日等語（見本院卷第36頁），足認系爭2紙本票發
    票人欄之指紋，均非原告吳耀文本人所捺印。
　⒉系爭2紙本票上「吳耀文」之簽名，經本院當庭勘驗結果，本
    票發票人欄之吳耀文簽名，與原告當庭書寫之簽名筆跡，經
    比對結果，兩者之筆順、運筆型態及字體結構均不相同，有
    勘驗筆錄在卷可佐（見本院卷第79頁）。
　⒊又證人陳語蘋即原告前配偶到庭證述：我在109年2月中旬是
    跟李錦昌去跟被告借款150萬元，當時有簽借據、本票。借
    據、本票金額都是180萬元。當天吳耀文並沒有跟我一起去
    。第二次是在109年5月6日，由李浚氶假裝是吳耀文跟我一
    起去被告當舖借款，那次借款80萬元，本票與借據上金額都
    寫125萬元，當天吳耀文沒有去。前後二次去被告經營的當
    舖借款時，都有帶吳耀文的身分證、健保卡。當時我從家裡
    拿了吳耀文的房契、戶籍謄本、印鑑章、郵局存簿、印鑑帶
    過去，借款時有設定抵押。吳耀文在我借款前都不知情。票
    面金額180萬的本票是由李錦昌跟我一起去，由李錦昌簽名
    簽發本票，本票上的指印是李錦昌的指印。票面金額125萬
    元的本票，是由李浚氶跟我一起去台立當舖，由李浚氶簽名
    簽發本票，本票上的指印是李浚氶的。我有去自首偽造有價
    證券，檢察官還在調查，我因為知道自己做錯事情，我也無
    法還錢還利息，我也找不到李浚氶，因為李錦昌去年已經死
    掉。後來因為我女兒看我怪怪的，他有看到我一些借款的東
    西，才來問我，我就跟吳耀文坦承有拿房契去抵押借款及簽
    本票，這是110年4月份的事情等語（見本院卷第74頁至第77
    頁）。而證人陳語蘋確有向臺灣雲林地方檢察署檢察官自首
    偽造文書犯行之事實，業經本院依職權調取臺灣雲林地方檢
    察署110年度他字第710號偵查卷核閱屬實；而系爭2紙本票
    中票號TH626117號之本票上發票人欄之指紋確實並非原告本
    人之指紋，亦經法務部調查局鑑定明確；再參以偽造有價證
    券為法定本刑3年以上有期徒刑之罪，陳語蘋雖與原告前為
    夫妻關係，惟現已離婚，衡情陳語蘋應無為袒護原告，而以
    自擔偽造有價證券刑責之方式，圖使原告免於票據上民事責
    任之可能。況陳語蘋亦無甘冒虛偽陳述之偽證刑責之必要，
    是陳語蘋所為證言內容應屬可信。而由證人陳語蘋之證詞，
    堪認系爭2紙本票係因陳語蘋為向被告借貸款項，未經原告
    同意，擅自攜帶原告身分證、健保卡、所有權狀、印章等，
    第一次偕同訴外人李錦昌，第二次偕同訴外人李浚氶前往被
    告所經營之台立當鋪，偽造原告本人簽名及捺印所簽發之事
    實。
　⒋綜上，系爭2紙本票上發票人欄之簽名並非原告本人之筆跡，
    而系爭2紙本票上發票人欄之指紋亦非原告本人之指紋，再
    佐以證人陳語蘋之證詞，足認原告主張系爭2紙本票非其所
    簽發，尚非子虛，堪以採信。從而，原告請求確認系爭2紙
    本票對原告之票據債權不存在，自屬有據。
　㈣按執行名義成立後，如有消滅或妨礙債權人請求之事由發生
    ，債務人得於強制執行程序終結前，向執行法院對債權人提
    起異議之訴。執行名義無確定判決同一之效力者，於執行名
    義成立前，如有債權不成立或消滅或妨礙債權人請求之事由
    發生，債務人亦得於強制執行程序終結前提起異議之訴，強
    制執行法第14條第1項前段、第2項，分別定有明文。而強制
    執行法第14條所定債務人異議之訴，係以排除執行名義之執
    行力為目的，故提起此一訴訟之原告，得請求判決宣告不許
    就執行名義為強制執行，以排除該執行名義之執行力，使債
    權人無從依該執行名義聲請為強制執行。另如債權人已就債
    務人之財產聲請強制執行，則債務人尚得請求撤銷該強制執
    行程序，以排除其強制執行。查系爭2紙本票前經被告向本
    院聲請本票裁定准予強制執行，經本院於110年4月16日以本
    院110年度司票字第146號裁定准許在案。嗣被告前於110年6
    月8日以本院110年度司票字第146號本票裁定為執行名義，
    對原告之不動產聲請強制執行，由本院民事執行處以110年
    度司執字第18791號給付票款強制執行事件執行，迄未終結
    等情，業經本院調取系爭強制執行事件卷宗核閱無訛。而系
    爭2紙本票並非原告本人所簽發，原告請求確認系爭2紙本票
    之票據權不存在，為有理由，已如前述，從而，原告請求被
    告不得持本院110年度司票字第146號本票裁定為執行名義，
    對原告所有財產為強制執行，亦屬有據，應予准許。
　㈤綜上所述，系爭2紙本票並非原告所簽發，則原告訴請確認系
    爭2紙本票對原告之本票債權及利息債權均不存在，及請求
    被告不得持本院110年度司票字第146號本票裁定為執行名義
    ，對原告所有財產為強制執行，為有理由，應予准許。
  ㈥兩造其餘攻擊防禦方法及所提證據，經審酌後認與本件判決
    結果不生影響，不另一一論述。
五、訴訟費用負擔之依據：民事訴訟法第78條。　　
中　　華　　民　　國　　110 　年　　11　　月　　4 　　日
                  民事第二庭    法  官  冷明珍

以上正本係照原本作成。
如對本判決上訴，須於判決送達後20日內向本院提出上訴狀。如
委任律師提起上訴者，應一併繳納上訴審裁判費。
中　　華　　民　　國　　110 　年　　11　　月　　4 　　日
                                書記官　陳姵君

附表：                                                             編號 發  票  日 票面金額（新臺幣） 利息起算日（即提示日） 票據號碼 備考 １ 109年2月13日 1,800,000元 109年2月13日 TH626214  ２ 109年5月6日 1,250,000元 109年5月6日 TH626117